最高法院刑事判決　　　　　　　　　　　　　　　八十七年度台上字第四二五○號
　　上　訴　人　甲○○
　　選任辯護人　李百律師
右上訴人因貪污等罪案件，不服台灣高等法院花蓮分院中華民國八十七年十月七日第
二審判決（八十七年度上重訴字第一三二號，起訴案號：台灣台東地方法院檢察署八
十六年度偵字第三三六六號），提起上訴，本院判決如左：
    主  文
原判決關於貪污部分撤銷，發回台灣高等法院花蓮分院。
其他上訴駁回。
    理  由
一撤銷發回部分：
本件原判決認定上訴人甲○○係雲林縣議會議員，係受民意委託以監督雲林縣政府施
政，為依據法令從事公務之人員，民國八十四年八月間，因職務上之機會，知悉林溪
圳有意承包由其所爭取之「雲林縣斗六市○○里道路排水改善工程」等四件工程，竟
意圖為自己不法之所有，於同年月十八日，利用上開職務上之機會，主動打電話予林
溪圳，表明其係雲林縣議會議員，向林溪圳詐稱可介紹其承包雲林縣政府之工程，並
邀約林溪圳於當日下午二時，至上訴人位於斗六市鎮○路之服務處詳談，林溪圳聞言
即依約前往，適甲○○服務處尚有其他事務需處理，乃請林溪圳先行前往斗六市○○
路之「六克拉理容院」等候，上訴人旋即前往該處與林溪圳會晤，於會談中告知林溪
圳，其爭取到工程費達一千萬元（新台幣下同）之「斗六市○○里道路排水改善工程
」、「斗六市○○里道路排水改排水改善工程」、「斗六市○○里道路排水改善工程
」、「林內鄉○○村道路排水改善工程」等四項工程，可介紹由其承包，惟林溪圳應
付上開四件工程總款二成半即二百五十萬元之回扣予上訴人，林溪圳因而陷於錯誤，
信以為真，即於上述理容院交付一百萬元現金予上訴人，林溪圳旋即委請文亞工程顧
問有限公司總經理劉明哲開始著手上開工程之設計。上訴人復於同年九月三日以電話
告知林溪圳，因手頭緊，亟需金錢，要求林溪圳再給付餘款，林溪圳即於同年月五日
下午三時許，前往上開理容院再交付現金一百萬元。又於同年十月十四日下午二時許
，應上訴人之請求，在前址另交付五十萬元。惟事後上訴人竟另將該工程介紹他人承
包施工，林溪圳始知受騙。嗣上訴人因得悉有關單位已在追查此事，乃於八十六年四
、五月間，以借款為由，先行返還現金二十萬元，其餘部分則交付斗六市信用合作社
發票人簡志宇，並經上訴人背書之空白支票四張以為搪塞等情。因認第一審法院論處
上訴人依據法令從事公務之人員，利用職務上之機會詐取財物罪刑之判決，為無不合
，予以維持，駁回上訴人在第二審之上訴，固非無見。惟查：(一)雲林縣議會八十六年
十二月十五日雲議人字第一三六三○七號函略稱：「有關議員職掌，本會組織規程第
十九條規定：本會之職權如左：(一)、議決本縣規章。(二)、議決本縣預算。(三)、議決本
縣特別稅課、臨時稅課及附加稅課。(四)、議決本縣財產之處分。(五)、議決縣政府組織
規程及所屬事業機構組織規程。(六)、議決縣政府提案事項。(七)、審議本縣決算之審核
報告。(八)、議決本會議員提案事項。(九)、接受人員請願。(十)、其他依法律、中央法規
或省自治法規賦予之職權」（見一審卷第五四頁背面），並未提及議員對縣政府發包
之工程有參與之職權。而所謂「職務上之機會」係利用職務上機會詐取財物罪名構成
要件之一，原判決於事實欄載明：「八十四年八月間，因職務上之機會，知悉林溪圳
有意承包由其（按即上訴人）所爭取之『雲林縣斗六市○○里道路排水改善工程』等
四件工程，竟意圖為自己不法之所有，於同年月十八日，利用上開職務上之機會，主
動打電話予林溪圳」，然對上訴人究竟如何「因職務上之機會知悉林溪圳有意承包該
四件工程」﹖又主動打電話係如何「利用上開職務上之機會」﹖於理由欄均未予以說
明其所憑之證據，自有理由不備之違法。(二)、林溪圳於法務部調查局雲林縣調查站供
稱：「甲○○拿了三張空白支票，在支票背後背書給我」，並有支票影本三張可稽（
見他字卷第六五頁背面、第六七頁），原判決事實欄記載：「嗣甲○○以借款為由，
先行返還現金二十萬元予林溪圳，其餘部分則交付斗六市信用合作社發票人簡志宇，
並經甲○○背書之空白支票四張以為搪塞」，關於空白支票部分，與上引卷內資料已
有不符。又原判決理由內記載「證人余俊謀證稱：此四項工程，後來經上級交辦並經
省府核撥經費下來後，甲○○即要我們趕快發包，但我告訴他，要等法定預算之後才
能發包，發包廠商則係甲○○提供，他說除了這幾家之外，其他的廠商均不要理他，
也不要讓他們參加（比價），因為甲○○一直來關心，而且經費是他爭取的，他指定
的廠商也是符合規定的優良廠商，才由他所提供之廠商中議價得標」（見原判決第四
頁背面4.），如依上引招標工程之承辦人余俊謀所述（已為原判決採為上訴人犯罪之
證據），上訴人能左右投標人之資格，僅上訴人屬意之人方可投標，則上訴人既具有
縣議員身分，向林溪圳表明可介紹其向縣政府包工程，是否有施用詐術，尤須推求。
縱收取林溪圳交付之現款，應成立其他罪名，是否構成利用職務上之機會，詐取財物
罪，非無審酌之餘地。上訴意旨執以指摘原判決此部分不當，非無理由，應認該部分
有撤銷發回更審之原因。至於檢察官起訴時，上訴人係押在台灣台東看守所綠島分
舍，一審法院自有土地管轄權（參照司法院二十四年院字第一二四七號、三十四年院
解字第三八二五號解釋），併予指明。
二駁回上訴部分
按刑事訴訟法第三百七十六條所列各罪之案件，經第二審判決者，不得上訴於第三審
法院，此觀該法條之規定甚明。上訴人因違反國家安全法、恐嚇取財部分，原判決係
依國家安全法第六條第一項、刑法第三百四十六條第一項分別論處罪刑，查該二罪名
係分屬刑事訴訟法第三百七十六條第一款及第六款之案件，依首開說明，既經第二審
判決，均自不得上訴於第三審法院，上訴人竟復提起上訴，顯為法所不許，各應予駁
回。
據上論結，應依刑事訴訟法第三百九十七條、第四百零一條、第三百九十五條前段，
判決如主文。
中      華      民      國    八十七    年     十二     月     十一     日
                              最高法院刑事第一庭
                                  審判長法官  施  文  仁
                                        法官  陳  炳  煌
                                        法官  張  淳  淙
                                        法官  洪  文  章
                                        法官  林  錦  芳
       右正本證明與原本無異
                                              書  記  官
中      華      民      國    八十七    年     十二     月     十六     日
